臺灣彰化地方法院民事判決　九十一年度訴字第六○七號
　　原　　　告　丁○○
　　被　　　告　乙○○○
　　被　　　告　甲○○
　　訴訟代理人　丙○○
　　被　　　告　黃廷棟
　　被　　　告　陳碧蓮
右當事人間請求遷讓房屋事件，本院判決如左：
    主      文
被告應自坐落彰化縣員林鎮○○○段第二─一二、二─二二、三─二、三─七地號土
地上如附圖所示編號４面積０˙０００四九公頃（一樓磚造）、編號５面積０˙００
００三四公頃（一樓磚造）、編號６面積０˙００九九四八公頃（二樓平房）、編號
７面積０˙０一六八０六公頃（鐵架石棉瓦）、編號８面積０˙０００四三一公頃（
鐵架石棉瓦）及編號９面積０˙0000000公頃（鐵架石棉瓦）之地上建物即門
牌號碼彰化縣員林鎮○○路○段六二九號遷讓，並將上開建物交付與原告。
訴訟費用由被告負擔。
本判決於原告以新台幣貳拾萬伍仟元為被告供擔保後得假執行；但被告如於假執行程
序實施前，以新台幣陸拾壹萬伍仟元為原告供擔保後得免為假執行。
    事　　　實
甲、原告方面：
  一、聲明：
    (一)先位之訴部分：如主文所示。
    (二)備位之訴部分：1.被告應自坐落彰化縣員林鎮○○○段第二─一二、二─二二
      、三─二、三─七地號土地上如附圖所示編號４面積０˙０００四九公頃（一
      樓磚造）、編號５面積０˙００００三四公頃（一樓磚造）、編號６面積０˙
      ００九九四八公頃（二樓平房）、編號７面積０˙０一六八０六公頃（鐵架石
      棉瓦）、編號８面積０˙０００四三一公頃（鐵架石棉瓦）及編號９面積０˙
      0000000公頃（鐵架石棉瓦）之地上建物即門牌號碼彰化縣員林鎮○○
      路○段六二九號遷讓，並交付與原告及其他全體共有人。2.願提供擔保請准宣
      告假執行。
  二、陳述：
    (一)先位之訴部份：坐落彰化縣員林鎮○○○段第二─一二、二─二二、三─二、
      三─七等地號土地上，建號四及一二一二之建物即門牌號碼彰化縣員林鎮○○
      路○段六二九號，原為被告乙○○○與其他共有人所共有，其應有部分為十四
      分之五。嗣經鈞院以八十九年執字第五八一四號拍賣抵押物執行事件，將被告
      告乙○○○對於上開房屋之應有部分十四分之五公告執行拍賣，後由原告依法
      承受並繳清價款，辦畢所有權移轉登記事項。查前開員林鎮○○路○段六二九
      號房屋實際上分為二間，由被告乙○○○與其他共有人各半分管使用，被告乙
      ○○○所分管之部分即係如附圖所示編號４面積０˙０００四九公頃（一樓磚
      造）、編號５面積０˙００００三四公頃（一樓磚造）、編號６面積０˙００
      九九四八公頃（二樓平房）、編號７面積０˙０一六八０六公頃（鐵架石棉瓦
      ）、編號８面積０˙０００四三一公頃（鐵架石棉瓦）及編號９面積０˙00
      00000公頃（鐵架石棉瓦）之地上建物，無論原告與其他共有人間有無訂
      立書面之分管契約，然按目前使用之情形，各共有人間係各半分別使用，渠等
      有分管之事實甚明，仍不失其具有分管之契約存在，而為被告甲○○為被告乙
      ○○○之夫，其與被告乙○○○共同使用收益上開分管之建物，為此依據買賣
      及無權占之法律關係，請求被告等自上開房屋遷出，並交還與原告。
    (二)備位聲明部份：被告乙○○○原以土地及建物之共有人身分占用前開建物，惟
      其所有權業經法院拍賣由原告承受，已如前述，被告蔡黃招治已喪失共有權而
      無共有人之身分，卻仍占用系爭地上物，自屬無權占有，依民法第八百二十一
      條之規定各共有人對於第三人就共有物之全部本於所有權之請求，得為全體共
      有人之利益為之，請求被告向全體共有人交還系爭建物。
  三、證據：提出本院不動產移轉證書、員林地政事務所收件日期及件號八十九年七
      月十七日員建字第七三八增建物測量成果圖、建號四建物第一辦理登記測量成
      果圖各一份（以上皆影本）、土地登記簿謄本三份、建物登記簿謄本一份為證
      。
乙、被告方面：
  一、聲明：(一)原告之訴及假執行之聲請均駁回；(二)如受不利判決請准供擔保免為假
      執行之宣告。
  二、陳述：
    (一)原告於起訴後追加預備聲明，有礙被告之防禦，被告不同意。
    (二)被告所占有使用之部分並非基於分管契約而來，系爭土地及建物原屬被告蔡黃
      招治單獨所有，後來由黃廷鴻等人取得共有，權利範圍為十四分之九，因被告
      蔡黃招治之夫甲○○係黃廷鴻之叔父，故於產權移轉登記後，黃廷鴻等共有人
      並未要求限期點交，而由被告乙○○○繼續占有使用，即被告乙○○○所占有
      使用之範圍並非按其應有部分比例與共有人黃廷鴻等人約定分管而來，原告所
      取得系爭土地及建物之應有部份為十四分之五，並非買受被告蔡黃招治占有使
      用之範圍，其請求將被告乙○○○占有使用部分予以點交原告自非有理。
丙、本院依職權向本院執行處調閱八十九年度執字第五八四一號拍賣抵押物執行案卷
    。
    理　　　由
一、本件原告起訴時係依據民法第七百六十七條之規定，請求被告自如附圖所示之建
    物遷讓，並將該建物交付予原告，嗣於九十一年九月十七日起訴狀繕本送達被告
    後本院審理中，追加預備之訴，另依民法第八百二十一條之規定，請求被告自附
    圖所示之建物遷讓，並將該建物交付與原告及其他全體共有人，此為訴之追加，
    被告雖不同意，但其請求之基礎事實屬同一，依民事訴訟法第二百五十五條第一
    項第二款規定，應予准許，合先敘明。
二、本件被告未於最後言詞辯論期日到場，核無民事訴訟法第三百八十六條各款所列
    情形，應依原告之聲請，由其一造辯論而為判決。
三、本件原告起訴主張：先位之訴部分：坐落彰化縣員林鎮○○○段第二─一二、二
    ─二二、三─二、三─七等地號土地上，建號四及一二一二之建物即門牌號碼彰
    化縣員林鎮○○路○段六二九號，原為被告乙○○○與其他共有人所共有，其應
    有部分為十四分之五。嗣經本院以八十九年執字第五八一四號拍賣抵押物執行事
    件，將被告告乙○○○對於上開房屋之應有部分十四分之五公告執行拍賣，後由
    原告依法承受並繳清價款，辦畢所有權移轉登記事項。查前開員林鎮○○路○段
    六二九號房屋實際上分為二間，由被告乙○○○與其他共有人各半分管使用，被
    告乙○○○所分管之部分即係如附圖所示編號４面積０˙０００四九公頃（一樓
    磚造）、編號５面積０˙００００三四公頃（一樓磚造）、編號６面積０˙００
    九九四八公頃（二樓平房）、編號７面積０˙０一六八０六公頃（鐵架石棉瓦）
    、編號８面積０˙０００四三一公頃（鐵架石棉瓦）及編號９面積０˙0000
    000公頃（鐵架石棉瓦）之地上建物，無論原告與其他共有人間有無訂立書面
    之分管契約，然按目前使用之情形，各共有人間係各半分別使用，渠等有分管之
    事實甚明，仍具有分管之契約存在，而為被告甲○○為被告乙○○○之夫，其與
    被告乙○○○共同使用收益上開分管之建物，為此依據買賣及無權占之法律關係
    ，請求被告等自上開房屋遷出，並交還與原告。備位之訴部份：被告乙○○○原
    以土地及建物之共有人身分占用前開建物，惟其所有權業經法院拍賣由原告承受
    ，已如前述，被告蔡黃招治已喪失共有權而無共有人之身分，卻仍占用系爭地上
    物，自屬無權占有，依民法第八百二十一條之規定各共有人對於第三人就共有物
    之全部本於所有權之請求，得為全體共有人之利益為之，請求被告向全體共有人
    交還系爭建物等情。被告則以：被告所占有使用之部分並非基於分管契約而來，
    系爭土地及建物原屬被告蔡黃招治單獨所有，後來由黃廷鴻等人取得共有，權利
    範圍為十四分之九，惟於產權移轉登記後，仍由被告乙○○○繼續占有使用，即
    被告乙○○○所占有使用之範圍並非按其應有部分比例與共有人黃廷鴻等人約定
    分管而來，原告所取得系爭土地及建物之應有部份為十四分之五，並非買受被告
    蔡黃招治占有使用之範圍，其請求將被告乙○○○占有使用部分予以點交原告自
    非有理等語置辯。
四、先位之訴部分：原告起訴主張坐落彰化縣員林鎮○○○段第二─一二、二─二二
    、三─二、三─七等地號土地上，建號四及一二一二之建物即門牌號碼彰化縣員
    林鎮○○路○段六二九號，原為被告乙○○○與其他共有人所共有，其應有部分
    為十四分之五。嗣經本院以八十九年執字第五八一四號拍賣抵押物執行事件，將
    被告告乙○○○對於上開房屋之應有部分十四分之五公告執行拍賣，後由原告依
    法承受並繳清價款，辦畢所有權移轉登記事項。而前開員林鎮○○路○段六二九
    號即建號四及增建部分（執行暫編建號一二一二號）房屋，現由被告乙○○○、
    甲○○占有使用之部分為，如附圖所示編號４面積０˙０００四九公頃（一樓磚
    造）、編號５面積０˙００００三四公頃（一樓磚造）、編號６面積０˙００九
    九四八公頃（二樓平房）、編號７面積０˙０一六八０六公頃（鐵架石棉瓦）、
    編號８面積０˙０００四三一公頃（鐵架石棉瓦）及編號９面積０˙00000
    00公頃（鐵架石棉瓦）等情，業據提出本院不動產移轉證書、員林地政事務所
    收件日期及件號八十九年七月十七日員建字第七三八號暫編建號一二一二增建物
    測量成果圖、建號四建物第一辦理登記測量成果圖、土地登記簿謄本及建物登記
    簿謄本等為證，並經本院勘驗現場及囑託彰化縣和美地政事務所測量屬實，有勘
    驗筆錄及彰化縣員林地政事務所九十一年九月四日複丈成果圖附卷可稽，復為被
    告所不爭執，且經調取本院八十九年度執字第五八四一號拍賣抵押物執行案卷核
    閱屬實，原告此部份主張堪信為真。又其中建號四建物部分原來辦理保存登記時
    之面積，地面層為二二八˙八三平方公尺、二層為五四˙六六平方公尺，嗣部分
    建物經拆除，拆除之面積共計為一三四˙三０平方公尺，但未辦建物滅失登記，
    原保存登記四建號之現存面積一樓部分為一０一˙八一平方公尺，二樓部分為五
    四˙六六平方公尺，另增建之鐵架造及磚造建物部分（即一二一二建號），面積
    為地面層三九四˙三四平方公尺、第二層一三五˙０五平方公尺等情，亦有前開
    員林地政事務所建號一二一二增建物之測量成果圖、建號四建物第一辦理登記測
    量成果圖、建物登記簿謄本及前開執行卷附員林地政事務所九十年四月六日九０
    員地二字第二三一八號函可稽，復為兩造所是認，因此被告乙○○○及甲○○目
    前占用系爭經拍賣之建物（建號四及一二一二）面積，共計為二八二˙九一平方
    公尺堪予認定。
五、按應有部分雖為分別共有人得行使權利之比例，而非指共有物之特定部分，惟各
    共有人就其應有部分，對於共有之部分土地為占有使用收益者，其應有部分經出
    賣於他人時，共有土地縱未分管，該原共有人仍有將其占有部分土地交付買受人
    之義務，殊無許其於應有部份出賣後，仍可藉口原共有土地未經分管，而得由其
    本人經續占有使用收益該特定部份土地，並拒絕交付與買受人之餘地（最高法院
    七十二年度台上字第一八五三號判決參照）。查被告雖以：被告乙○○○並非因
    與其他共有人成立分管契約而占有前開建物，而原告因拍賣所取得者為系爭建物
    之應有部分十四分之五，並非買受被告蔡黃招治占有使用之範圍，故原告不得請
    求被告交付所占用之部分建物等語為辯。然法院之拍賣仍屬私法上之買賣契約性
    質，債務人為出賣人，拍定人為買受人，則揆諸前揭說明，無論被告乙○○○與
    其餘共有人間有無訂定分管契約，及其現實所占用之建物範圍，是否洽與其原有
    之應有部分比例面積相符，其既已將建物所有權之應有部分移轉與原告，即有將
    其占有之建物部分交付原告之義務，不得以系爭建物未經共有人分管及其占用之
    部分超過其應有部分之比例為由，繼續占有使用系爭特定部分之建物，因此被告
　　所辯洵無足採。因此被告乙○○○依據買賣關係有交付系爭建物與原告之義務，
　　而被告甲○○係被告乙○○○之同意而使用占有系爭建物，則系爭房屋應有部分
　　知所有權既已由被告乙○○○移轉登記為原告所有，被告甲○○既已無正當權源
    得繼續占有使用該建物，原告主張為無權占有，於法有據。
六、從而，原告依據買賣契約之法律關係請求被告二人應自如附表所示編號４、５、
    ６、７、８、９部分之地上建物遷讓，並將該建物交付與原告，為有理由，應予
    准許。
七、再預備訴之合併，依通說均以先位之訴不合法或無理由，為後位預備之訴之判決
    條件，先位之訴有理由，後位之訴即無庸判決。查本件原告先位之訴為有理由，
    已如前述，則原告之預備之訴即無庸審究，併此敘明。
八、假執行之宣告：兩造陳明願供擔保請准為假執行及免為假執行，經核均無不合，
    爰分別酌定相當之擔保金額併准許之。
九、結論：本件原告之訴為有理由，並依民事訴訟法第三百八十五條第一項前段、第
    八十五條第一項前段、第三百九十條第二項、第三百九十二條，判決如主文。
中　　　華　　　民　　　國　　九十一　　年　　 十二　　 月　　 十七　　 日
                                        民事第二庭
~B法　　　官　黃倩玲
右為正本係照原本作成。
如對本判決上訴，應於判決送達後二十日內向本院提出上訴狀。
中　　　華　　　民　　　國　　九十一　　年　　 十二　　 月　　 二十三　 日
~B法院書記官　鄭秀鑾
